臺灣新北地方法院行政訴訟判決
111年度簡字第73號
111年8月10日辯論終結
原      告  黃立恒  

被      告  金融監督管理委員會

代  表  人  黃天牧  
訴訟代理人  傅家竑  
            陳俊誠  
上列當事人間因違反證券交易法事件，原告不服行政院中華民國
111年4 月13 日院臺訴字第1110169739號訴願決定，提起行政訴
訟（原處分案號：110年11月24日金管證交罰字第1100373250號
），本院判決如下：
    主  文
一、原告之訴駁回。
二、訴訟費用由原告負擔。
    事實及理由
壹、程序事項：
    本件係因原告不服行政機關所為新臺幣（下同）40萬元以下
    罰鍰處分（本件罰鍰金額24萬元），依行政訴訟法第229 條
    第2 項第2 款之規定，應適用同法第2 編第2 章之簡易訴訟
    程序。
貳、實體方面：
一、爭訟概要：緣原告係優盛醫學科技股份有限公司（下稱優盛
    公司）之董事，其於108年4月15日與元大證券股份有限公司
    （下稱元大證券公司）簽署有價證券借貸契約，嗣被告察悉
    原告於民國110年5月14日及同年5月20日透過元大證券公司
    內湖分公司出借所持有優盛公司股票分別為5000股、4000股
    共計9,000股，惟其未於次月5日前向優盛公司申報股數異動
    情形，而違反證券交易法第25條第2項規定，被告乃依95年8
    月23日金管證三字第0950003988號行政院金融監督管理委員
    會令及同法第178條第1項第2款等規定，以110年11月24日金
    管證交罰字第1100373250號裁處書（下稱原處分），裁處原
    告罰鍰24萬元。原告不服，提起訴願，亦經訴願機關決定駁
    回，遂提起本件行政訴訟。
二、原告起訴主張及聲明：
㈠、主張要旨：
    頃接獲行政院駁回訴願，實在無法信服，我承認因不知借券
    要申報，以致於疏忽忘了申報，並無惡意及傷害到其他人及
    拿到了167元借券收入，我只有一個主張，處罰是否太重？
    若拿闖紅燈來說，比此事件嚴重甚多，也不過罰鍰2400元，
    在這樣無惡意的疏忽下，要罰闖紅燈的100倍，罰鍰金額24
    萬元是否合理？我今年已滿65歲，又非有股權的董事，靠每
    個月1.8萬的退休金及2萬的車馬費過日子，相對這樣的罰鍰
    實在無法承受，另外主管機關不論犯意的輕重，只以處罰為
    手段，也實非當初立法的原意，對於此事件我已記住教訓，
    懇請鈞院考量在疏忽情況下犯的錯誤，及無受害人情況下給
    予撤銷罰鍰，不勝感激。
㈡、原告於審理時補充陳稱：「我確實有簽，我承認有這件事，
    我也很明確講我是真的不知道，而且獨立董事的功能是代替
    公眾監督公司，所以股票的進出不是我非常專注的部分，所
    以我承認是我的疏忽、、、，，對於初犯，我個人認為像有
    些交通違規警察也不會直接開單，可以勸導，像這種情形第
    一次犯應該可以勸導、、、」等語。
㈢、聲明：⑴訴願決定及原處分均撤銷。⑵訴訟費用由被告負擔。
三、被告答辯及聲明：
㈠、答辯要旨：
⑴、按「公開發行股票公司之董事、監察人、經理人或持有股份
    超過股份總額10%之股東（即內部人），應於每月5日以前將
    上月份持有股數變動之情形，向公司申報，公司應於每月15
    日以前，彙總向主管機關申報」、「內部人不得依臺灣證券
    交易所股份有限公司有價證券借貸辦法第5條及證券商辦理
    有價證券借貸管理辦法第16條（現行條文已分別變更為第10
    條及第15條）等規定，進行有價證券借貸交易」及「有下列
    情事之一者，處新臺幣24萬元以上480萬元以下罰鍰：…二、
    違反第25條第2項規定。…」分別為證券交易法第25條第2項
    、被告95年8月23日金管證三字第0950003988號令及證券交
    易法第178條第1項第2款所明定。
⑵、有關原告所陳其因不知內部人借券應申報，以致疏忽而漏未
    申報，並無惡意及傷害到其他人及獲取借券收入乙節：
①、經查被告於95年8月23日即發布內部人不得進行有價證券借貸
    交易令，而原告係於94年6月10日即就任優盛公司內部人，
    擔任內部人已有相當時間，應無原告所稱前揭函令規定係主
    管機關新增之業務，而有不熟悉法令之情形，且其於108年4
    月15日簽署「證券商辦理有價證券借貸契約書」，該契約書
    已載明，進行有價證券借貸交易時，不得為該借貸標的公司
    之內部人（附證6），原告於契約書上簽名，表示其已知悉
    內部人不能出借所屬公司股票之規定，爰其主張不知法令部
    分，尚不足採。
②、按行政罰法第7條第1項規定，違反行政法上義務之行為出於
    故意或過失者，應予處罰，本案因元大證券已於前開契約書
    告知內部人不得進行所屬公司有價證券借貸之規定，且原告
    已簽名知其內容，故難謂無故意或過失之情形。本案原告為
    公司內部人，依法既負有申報義務，自應注意相關規範並按
    規定辦理，其未確實依證券交易法第25條第2項規定申報持
    股異動之情事，違反行政法上義務之行為，所陳理由無法據
    以免責。
⑶、至有關原告所陳處罰太重，且主管機關不論犯意的輕重，只
    以處罰為手段，也實非當初立法意旨之原意，懇請考量在疏
    忽情況下犯的錯誤，及無受害人的情況下予以撤銷罰鍰乙節
    ：
　　按證券交易法第25條規定之立法意旨，係在貫徹證券交易法
    之資訊即時公開原則，使投資大眾及本會能瞭解公司內部人
    持股異動之情形，並藉以監督，以避免各該人員為自己之利
    益從事不法交易，進一步達到股權管理、健全證券交易市場
    機能及保障投資大眾權益之目的。據此，事後申報之義務，
    並不因原告出借股數之多寡、交易金額之大小、是否獲取重
    大利益，或是否影響證券交易市場秩序等，而得以免責，原
    告尚不符證券交易法第178條第3項得免予處罰之情形，且本
    案被告衡酌原告違規股數情節，依證券交易法第178條第1項
    第2款規定處原告最低額罰鍰新臺幣24萬元，難謂有處罰過
    當之情形，原告所陳理由，應不足採。
⑷、綜據上述，原告未確實依證券交易法第25條第2項規定，辦理
    股權變動情形申報，被告審酌原告之錯誤申報股數情節，於
    法定裁量權限內，依證券交易法第25條第2項及第178條第1
    項第2款規定，於110年11月24日以金管證交罰字第11003732
    50號裁處書對原告處罰鍰新臺幣24萬元，依法洵無不合；原
    告之訴核無理由，請判決如被告答辯聲明。
㈡、聲明：⑴駁回原告之訴。⑵訴訟費用由原告負擔。
四、爭點：
㈠、原告主張其因不知借券要申報，以致於疏忽忘了申報，無惡
    意及傷害到其他人，其處罰太重？其應先勸導代替處罰，理
    由是否可採?
㈡、原告主張其不知證券交易法第25條第2項規定，未確實申報「
    持股異動」可否免除行政責任？　　
五、本院的判斷：
㈠、前提事實：上開爭訟概要事實，除爭點事項外，其餘為兩造
    所不爭執，並有優盛醫學科技股份有限公司申報110年5月份
    、6月份董監事持股餘額明細資料、被告110年11月24日金管
    證交罰字第1100373250號裁處書及送達證書、原告110年12
    月6日訴願書、行政院111年4月13日院臺訴字第1110169739
    號訴願決定書、被告95年8月23日金管證三字第0950003988
    號令、原告與元大證券於108年4月15日簽訂之「證券商辦理
    有價證券借貸契約書」等資料在卷可參（見本院卷第51-82
    頁），是此部分事實應堪認定。
㈡、本件應適用之相關法令：
⑴、證券交易法第25條第1項、第2項：「公開發行股票之公司於
    登記後，應即將其董事、監察人、經理人及持有股份超過股
    份總額百分之十之股東，所持有之本公司股票種類及股數，
    向主管機關申報並公告之。前項股票持有人，應於每月五日
    以前將上月份持有股數變動之情形，向公司申報，公司應於
    每月十五日以前，彙總向主管機關申報。必要時，主管機關
    得命令其公告之。」。
⑵、證券交易法第178條第1項第2款：「有下列情事之一者，處新
    臺幣二十四萬元以上四百八十萬元以下罰鍰，並得命其限期
    改善；屆期未改善者，得按次處罰：二、違反第十四條第三
    項、第十四條之一第一項、第三項、第十四條之二第一項、
    第三項、第六項、第十四條之三、第十四條之五第一項、第
    二項、第二十一條之一第五項、第二十五條第一項、第二項
    、第四項、第三十一條第一項、第三十六條第五項、第七項
    、第四十一條、第四十三條之一第一項、第四十三條之四第
    一項、第四十三條之六第五項至第七項規定、第一百六十五
    條之一或第一百六十五條之二準用第十四條第三項、第三十
    一條第一項、第三十六條第五項、第四十三條之四第一項；
    或違反第一百六十五條之一準用第十四條之一第一項、第三
    項、第十四條之二第一項、第三項、第六項、第十四條之三
    、第十四條之五第一項、第二項、第二十五條第一項、第二
    項、第四項、第三十六條第七項、第四十一條、第四十三條
    之一第一項、第四十三條之六第五項至第七項規定。
⑶、證券商辦理有價證券借貸管理辦法第15條第1項：「證券商辦
    理有價證券借貸業務，應與客戶簽訂有價證券借貸契約，並
    開立有價證券借貸交易帳戶，每一客戶以開立一戶為限。」
    。
⑷、行政罰法第7 條第1 項：「違反行政法上義務之行為非出於
    故意或過失者，不予處罰。」
⑸、行政罰法第8條前段：「不得因不知法規而免除行政處罰責任
    。」。
⑹、行政院金融監督管理委員會 95 年 8  月 23 日金管證三字
    第0950003988號令：「公開發行公司董事、監察人、經理人
    及持有公司股份超過百分之十之股東（包括其配偶、未成年
    子女及利用他人名義持有之股票），不得依「臺灣證券交易
    所股份有限公司有價證券借貸辦法」第五條及「證券商辦理
    有價證券借貸管理辦法」第十六條等規定，進行有價證券借
    貸交易。」。
㈢、按證券商辦理有價證券借貸管理辦法第2條第2項規定，所稱
    有價證券借貸業務，指證券商與其客戶、其他證券商或證券
    金融事業借入或出借有價證券，並約定以同種類、同數量有
    價證券返還之業務行為。易言之，有價證券借貸交易，係指
    出借人同意將有價證券出借，並由借券人以相同種類數量有
    價證券返還之行為，復由民法第474條第1項之規定（即「稱
    消費借貸者，謂當事人一方移轉金錢或其他代替物之所有權
    於他方，而約定他方以種類、品質、數量相同之物返還之契
    約。」）以觀，則有價證券借貸之出借人於出借有價證券時
    ，即已將有價證券之所有權移轉於借券人，是以有價證券借
    貸而生之所有權移轉，核屬「股數變動」無疑。查原告為優
    盛公司之獨立董事，於110年5月14日及110年5月20日透過元
    大證券公司内湖分公司，分別出借其持有優盛公司股票5,00
    0股及4,000股，合計9,000股，惟原告申報110年5月及110年
    6月底持有優盛公司股票股數均分別為21，896股，未確實依
    證券交易法第25條第2項規定，於次月5日前申報持股異動情
    形，此有股票出借（申請/更改/撤銷）委託書、出借還卷報
    告書（見訴願卷第38-39頁）、優盛公司110年5月及110年6
    月之董監事持股餘額明細資料（見本院卷第51-54頁）、優
    盛公司之持股異動資料明細、上櫃公司内部人持股異動事後
    申報異常說明理由審查報告表（見訴願卷第34-37頁）等資
    料附卷可稽，其違規事實洵堪認定，原處分機關依證券交易
    法第178條第1項第2款規定，處原告罰鍰24萬元，經核並無
    違誤。
㈣、原告陳稱其不知證券交易法第25條第2項規定，未確實申報「
    持股異動」，應免除行政責任云云。惟查：
⑴、被告於95年8月23日即發布內部人不得進行有價證券借貸交易
    令，而原告係於94年6月10日即就任優盛公司主要股東（見
    訴願卷第35頁），擔任內部人已有相當時間，應無原告所稱
    前揭函令規定係主管機關新增之業務，而有不熟悉法令之情
    形，且其於108年4月15日簽署「證券商辦理有價證券借貸契
    約書」，該契約書第2條第1項、第5項、第6項規定：「甲方
    得出借中央登錄公債及有價證券予乙方。」、「第一項有價
    證券之範圍，限於得為融資融券交易之有價證券或其他經主
    管機關核准之有價證券。」、「甲方持有借貸標的，進行有
    價證券借貸交易，不得為該借貸標的之董事、監察人、經理
    人及持有公司股份超過百分之十之股東（包括其配偶、未成
    年子女及利用他人名義持有之股票）。」（見本院卷第77頁
    ）。該契約已載明，進行有價證券借貸交易時，不得為該借
    貸標的公司之內部人，原告於契約書上簽名，表示其已知悉
    內部人不能出借所屬公司股票之規定，爰其主張不知法令部
    分，尚不足採。況依上開行政罰法第8條前段規定，不得因
    不知法規而免除行政處罰責任
　　。縱如原告所述，不知證券交易法第25條第1項、第2項規定
    ，亦難免除其行政處罰責任。
⑵、按行政罰法第7條第1項規定，違反行政法上義務之行為出於
    故意或過失者，應予處罰，本案因元大證券已於前開契約書
    告知內部人不得進行所屬公司有價證券借貸之規定，且原告
    已簽名知其內容，原告於審理時雖稱，主管機闗說要辦業務
    要簽名，我們就會簽了，那麼多我怎麼看，而且不是法律系
    ，不會仔細看等語（見本院卷第94頁）。然原告既擔任公司
    獨立董事，又簽立上開「證券商辦理有價證券借貸契約書」
    ，則應注意公司內部人所要遵守之規定，原告雖非故意，按
    其情節亦有應注意能注意，卻疏未注意辦理申報義務，是以
    原告亦難辭其過失之責任，故其未確實依證券交易法第25條
    第2項規定申報持股異動之情事，違反行政法上義務之行為
    ，所陳理由無法據以免責。
㈤、原告又主張其疏忽忘了申報，無惡意及傷害到其他人，其
    處罰太重，其應先勸導代替處罰，撤銷原處分云云。惟查：
    按證券交易法第25條規定之立法意旨，係在貫徹證券交易法
    之資訊即時公開原則，使投資大眾及本會能瞭解公司內部人
    持股異動之情形，並藉以監督，以避免各該人員為自己之利
    益從事不法交易，進一步達到股權管理、健全證券交易市場
    機能及保障投資大眾權益之目的。據此，事後申報之義務，
    並不因原告出借股數之多寡、交易金額之大小、是否獲取重
    大利益，或是否影響證券交易市場秩序等，而得以免責，原
    告尚不符證券交易法第178條第3項得免予處罰或先命其限期
    改善，已改善完成者，免予處罰之情形，且本案被告衡酌原
    告違規股數情節，依證券交易法第178條第1項第2款規定處
    原告最低額罰鍰新臺幣24萬元，難謂有處罰過當之情形，原
    告所陳理由，應不足採。
㈥、綜上所述，原告未確實依證券交易法第25條第2項規定，辦理
    股權變動情形申報，被告審酌原告之未依規定申報股數情節
    ，於法定裁量權限內，依證券交易法第25條第2項及第178條
    第1項第2款規定，於110年11月24日以金管證交罰字第11003
    73250號裁處書對原告處罰鍰新臺幣24萬元，依法洵無不合
    。
六、本件判決基礎已經明確，兩造其餘的攻擊防禦方法及訴訟資
    料經本院斟酌後，核與判決結果不生影響，無一一論述之必
    要，一併說明。
七、結論：原處分認事用法，均無違誤，訴願決定遞予維持，亦
    無不合。原告訴請撤銷，為無理由，應予駁回，訴訟費用由
    原告負擔。
八、依行政訴訟法第 236 條、第 195 條第 1 項後段、第 98條
    第 1 項規定，爰裁定如主文。
中    華    民    國   111    年    8    月    31    日
                  行政訴訟庭法  官  陳伯厚
一、上為正本係照原本作成。
二、如不服本判決，應於判決送達後20日內，向本院提出上訴狀
    並表明上訴理由（原判決所違背之法令及其具體內容或依訴
    訟資料可認為原判決有違背法令的具體事實），其未載明上
    訴理由者，應於提出上訴後 20 日內向本院補提理由書（上
    訴狀及上訴理由書均須按他造人數附繕本，如未按期補提上
    訴理由書，則逕予駁回上訴），並應繳納上訴裁判費新臺幣
    3,000 元。　　　
                            書記官  陳柔吟　　
中　　華　　民　　國　　111 　年　　8 　　月　　31　　日